最高法院刑事判決　　　　　　　　九十四年度台非字第九四號
　　上　訴　人　最高法院檢察署檢察總長
　　被　　　告　甲○○
　　　　　　　　　　　　（松山區戶政事務所）
上列上訴人因被告違反山坡地保育利用條例案件，對於台灣高等
法院中華民國九十三年十月二十七日第二審確定判決（九十三年
度上更(二)字第四八六號，起訴案號：台灣桃園地方法院檢察署八
十六年度偵字第八五九三、九九０四號），認為違法，提起非常
上訴，本院判決如下：
    主  文
原判決關於甲○○部分撤銷，由台灣高等法院依判決前之程序更
為審判。
    理  由
非常上訴理由稱：「按除有特別規定外，被告未於審判期日到庭
而逕行判決者，其判決當然為違背法令，刑事訴訟法第379條第6
款定有明文。又刑事訴訟法雖規定第二審法院於被告經合法傳喚
無正當理由不到庭者，得不待其陳述，逕行判決。惟第二審法院
得不待被告之陳述逕行判決者，以被告經合法傳喚無正當理由不
到庭為要件。查本件被告因行方不明，依規定於93年1月5日，被
強制遷移戶籍至台北市松山區戶政事務所（台北市○○區○○路
4段692號，此有依法務部戶役政連結作業系統查得其「個人基本
資料」表可稽，原審不察，不論係93年9月3日及同年月17日之準
備程序或同年10月13日之審理程序等傳票，均以郵寄方式，分別
寄往其先前住居處所（即桃園縣龍潭鄉○○○路356 號、台北市
松山區○○街1巷9號及被強制遷移之松山區戶政事務所），此亦
有該案部分影印卷可按，因被告行方不明未居住上述地址致未能
送達而寄存於轄區派出所或遭退回，尚難認傳票已合法送達與被
告，原審誤以傳票已合法送達，而不待被告之到庭陳述，逕行判
決，自有違誤。案經確定，爰依刑事訴訟法第441條、第443條提
起非常上訴，以資糾正。」等語。
本院按除有特別規定外，被告未於審判期日到庭而逕行審判者，
其判決當然違背法令，刑事訴訟法第三百七十九條第六款定有明
文。又被告在第二審不到庭而得不待其陳述逕行判決者，以曾經
合法傳喚，而無正當理由不到庭為必要條件，此觀同法第三百七
十一條之規定自明。再者，非常上訴審就個案之具體情形審查，
如認其判決前之訴訟程序違背上開規定，致有依法不應為判決而
為判決之違誤，顯然於判決有影響者，該項確定判決即屬判決違
背法令。本件原確定判決以被告甲○○已經合法傳喚，無正當理
由不到庭，爰不待其陳述，逕行判決（見九十三年度上更(二)字第
四八六號刑事判決理由壹之(二)項內載述）。但查原確定判決就被
告如何經合法傳喚，無正當理由不到庭，並未敘明其憑以論斷之
理由，已有未合。且依卷附法務部戶役政連結作業系統表上「個
人基本資料」載示，被告因行方不明，早於民國（下同）九十三
年一月五日即依規定被強制遷移戶籍至台北市松山區戶政事務所
（台北市○○區○○里○○鄰○○路○段六九二號四樓），有上
開作業系統表乙紙可稽。又依原審於九十三年九月三日及同年九
月十七日行準備程序，暨同年十月十三日行審判程序之傳票，均
以郵寄方式，分別寄往被告先前之住居處所，即桃園縣龍潭鄉○
○○路三五六號、台北市○○區○○街一巷九號及台北市○○區
○○路四段六九二號四樓（台北市松山區戶政事務所），此亦有
上開傳票送達書影印資料在卷可為查考。且上述傳票嗣因被告行
方不明未居住上揭地址致未能送達而寄存於轄區派出所內或遭退
回，自無從認上開傳票業已按址合法送達予被告。原審未察，竟
誤以上述傳票已合法送達於被告，被告無正當理由不到庭，而不
待其陳述，逕行判決，其判決顯有刑事訴訟法第三百七十九條第
六款規定之違法。末按刑事司法之實踐首重保障人權，藉由程序
之遵守，確保裁判之公正。本件原審剝奪被告防禦權之行使，致
使被告喪失陳述抗辯之機會，並影響法院對證據之調查取捨，及
事實之認定。依首揭說明，上開訴訟程序之違法，自有不應依法
判決而判決之違誤，原確定判決即屬判決違背法令。非常上訴意
旨執此指摘，為有理由，且原判決不利於被告，為維持被告之審
級利益之必要。爰將原判決撤銷，由原審法院依判決前之程序更
為審判，以資救濟。
據上論結，應依刑事訴訟法第四百四十七條第一項第一款、第四
百四十七條第二項，判決如主文。
中　　華　　民　　國　九十四　年　　四　　月　二十一　日
                      最高法院刑事第八庭
                          審判長法官  呂　潮　澤
                                法官  吳　昆　仁
                                法官  孫　增　同
                                法官  吳　昭　瑩
                                法官  趙　文　淵
      本件正本證明與原本無異
                                      書  記  官
中　　華　　民　　國　九十四　年　　四　　月　二十九　日
                                                      Ｔ
